【裁判字號】    89,訴,362
【裁判日期】    900720
【裁判案由】    確認合夥關係不存在
【裁判全文】
臺灣宜蘭地方法院民事判決  八十九年度訴字第三六二號
    原      告  丙○○
                戊○○○
    被      告  乙○○
                甲○○
                己○○
    訴訟代理人  丁○○
右當事人間請求確認合夥關係不存在事件，本院判決如左：
    主      文
確認原告丙○○、戊○○○對於「緯哆利雅視廳伴唱」與被告乙○○、甲○○、己○○間之合夥關係自八十五年二月一日起不存在。
訴訟費用由被告共同負擔。
    事      實
甲、原告方面：
一、聲明：如主文所示。
二、陳述：
（一）原告丙○○、戊○○○與被告乙○○、王國禛、己○○原為「緯哆利雅視廳伴
      唱」之合夥人，因股東意見分歧，雙方協議拆夥，乃由乙○○於民國八十五年
      一、二月間，在宜蘭縣羅東鎮○○路一七一號前給付原告二人各退股金新台幣
      （下同）四十四萬元及部分代收帳款，原告則交付身分證影本、印章，委由乙○○代為辦理退夥登記手續。
（二）詎乙○○未代為辦理退夥登記，致「緯哆利雅視廳伴唱」於八十五年九月九日
      因違規營業，經宜蘭縣稅捐稽徵處查獲，並於八十六年五月二十八日核處高額
      罰鍰五百一十七萬四千六百元時，原告二人仍被列名為合夥人，有遭稅捐單位
      追索之可能，雖其後稅捐單位僅查扣己○○名下之財產，但為免不當連帶責任
      之承受，原告乃於八十六年間向宜蘭地檢署申告乙○○背信，並以八十七年度
      易字第一二三號案件繫屬於鈞院刑事庭，雖乙○○經審理後獲無罪之判決，然
      原告二人退夥之事實業經被告當庭直認不諱，並經承審法院採為事實認定之基
      礎。
（三）再因被告等人不察，咸認原告應連帶負擔上述罰鍰，屢至原告之住所、工作場
      所吵嚷；原告迫於無奈，爰依民事訴訟法第二百四十七條之規定，提起確認合
      夥關係不存在之訴，以明權責，並保法益。
乙、被告乙○○未於最後言詞辯論期日到場，據其以前到場所為聲明、陳述略稱：
一、聲明：駁回原告之訴。
二、陳述：原告並未在八十五年二月間退夥，在「緯哆利雅視廳伴唱」結束營業時，
    原告仍是事業之合夥人。
丙、被告甲○○未於言詞辯論期日到場，亦未提出書狀作任何聲明或陳述。
丁、被告己○○方面：
一、聲明：駁回原告之訴。
二、陳述：原告於八十五年二月一日退夥，固為事實，惟伊亦於同年月二十八日退夥
    ，已非「緯哆利雅視廳伴唱」之合夥人，原告不應將伊列為被告。
三、證據：提出營利事業登記證、合夥契約、宜蘭稅捐稽徵處函、宜蘭稅捐稽徵處複
    查決定書、證明書各一件。
戊、本院依職權調閱本院八十七年度易字第一二三號刑事卷宗（含台灣宜蘭地方法院
    檢察署八十六年度偵字第三０二二號偵查卷宗、台灣高等法院八十七年度上易字
    第四七九二號刑事卷宗）。
    理      由
一、被告甲○○未於言詞辯論期日到場，被告乙○○未於最後言詞辯論期日到場，均
    核無民事訴訟法第三百八十六條各款所列情形，爰依原告聲請，由其一造辯論而
    為判決。
二、原告主張：原告二人與被告乙○○、王國禛、己○○原為「緯哆利雅視廳伴唱」
    之合夥人，嗣因股東意見分歧，乃協議拆夥，由乙○○於八十五年一、二月間給
    付原告二人各退股金四十四萬元及部分代收帳款，原告則交付身分證影本、印章
    ，委由乙○○代為辦理退夥登記手續；詎乙○○未代為辦理退夥登記，致嗣後「
    緯哆利雅視廳伴唱」因違規營業經宜蘭縣稅捐稽徵處核處高額罰鍰時，原告二人
    仍被列名為合夥人，有遭稅捐單位追索之可能；為保權益，並明權責，爰依民事
    訴訟法第二百四十七條之規定提起本件確認之訴等語。被告乙○○則以：原告二
    人並未在八十五年二月間退夥，在「緯哆利雅視廳伴唱」結束營業時，原告仍是
    事業之合夥人等語，資為抗辯。被告己○○則以：原告於八十五年二月一日退夥
    ，固為事實，惟伊亦於同年月二十八日退夥，已非「緯哆利雅視廳伴唱」之合夥
    人，原告不應將伊列為被告等語，資為抗辯。
二、按合夥人退夥後，對於其退夥前合夥所負之債務，仍應負責，民法第六百九十條
    定有明文；又合夥關係之存在與否，可為確認之訴之標的，最高法院五十一年台
    上字第二三０七號亦著有判例。本件原告主張渠等二人已於八十五年二月一日起
    自「緯哆利雅視廳伴唱」退夥，卻因未辦理退夥登記，導致合夥關係存在與否不
    明確，而此不明確之法律關係將導致原告之權利處於不安之危險，有即時以確認
    判決除去之必要等語；揆諸首開說明，原告提起本件確認之訴以排除此項危險，
    與前開條文規定及判例意旨無違，應認有即受確認判決之法律上利益，原告提起
    本訴於法並無不合，合先敘明。
三、次按「退夥為單獨行為，固無待他合夥人之承諾，然必須向他合夥人確實表示其
    意思，方能發生效力」；又「經營商業之合夥，原應依照商業登記法第九條第一
    項規定，向主管官署聲請登記，倘未依此項規定為登記，則合夥人之聲明退夥，
    衹須具備民法第六百八十六條所規定之要件，即生退夥之效力，不以並須公開表
    示及予善意第三人得知之機會為限（參照本院四十一年臺上字第一一三號判例）
    ，惟合夥已依前項規定為登記，則合夥人聲明退夥，依商業登記法第十三條第一
    項規定，應登記之事項非經登記及公告後，不得對抗善意第三人」，最高法院十
    八年上字第九六號、四十九年台上字第二一八九號分別著有判例可資參照。原告
    主張渠等二人與被告乙○○、王國禛、己○○原為「緯哆利雅視廳伴唱」之合夥
    人等語，有營利事業登記證及合夥契約各一件附卷可稽，並為被告所不爭執，應
    堪信為真實。則本件之爭點在於：原告之退夥是否已生效力？及何時生效？
四、經查，原告主張「緯哆利雅視廳伴唱」因股東意見分歧，兩造五人協議拆夥，乃
    由乙○○於八十五年一、二月間給付原告二人退股金各四十四萬元及部分代收帳
    款等語，核與被告己○○在本院言詞辯論時所述情節相符，亦未據被告甲○○爭
    執，再經本院依職權調閱本院八十七年度易字第一二三號刑事卷宗（含台灣宜蘭
    地方法院檢察署八十六年度偵字第三０二二號偵查卷宗、台灣高等法院八十七年
    度上易字第四七九二號刑事卷宗）審核結果，發現被告乙○○於被訴「背信」案
    件偵查、審理時，均承認確有給付原告二人各四十四萬二千元之退股金，僅否認
    有受託代辦退夥登記之事實。由上可知，原告二人確曾於八十五年一、二月間向
    其他合夥人聲明退夥，並已受領退股金，揆諸前揭最高法院十八年上字第九六號
    判例意旨，毋須被告之承諾，原告二人之聲明退夥，最遲已於八十五年二月一日
    （即受領退股金時）發生效力，故原告二人自同日起，已非「緯哆利雅視廳伴唱
    」之合夥人，應堪確認；則被告乙○○抗辯原告二人並未在八十五年二月間退夥
    ，「緯哆利雅視廳伴唱」結束營業時，原告仍是事業之合夥人等語，即不可採。
    至「緯哆利雅視廳伴唱」為商業登記法第二條所規範之「商業」，原告二人未依
    法為退夥之登記，乃其「退夥」得否對抗善意第三人之問題（最高法院四十九年
    台上字第二一八九號判例意旨參照），與本件之先決問題「退夥是否生效？」無
    涉，併予敘明。
五、被告己○○雖抗辯：原告固於八十五年二月一日退夥，惟伊亦於同年月二十八日
    退夥，已非「緯哆利雅視廳伴唱」之合夥人，原告不應將伊列為被告等語。惟縱
    被告己○○所言屬實，然伊聲明退夥既在原告聲明退夥之後，原告並列伊與其他
    合夥人為被告以提起本件消極確認之訴，於法並無不合，故此項抗辯亦不足採。
六、綜上所述，原告主張渠等二人已於八十五年二月一日退夥生效，乃訴請確認二人
    對於「緯哆利雅視廳伴唱」與被告三人間之合夥關係自同日起不存在為有理由，
    應予准許。
七、據上論結，原告之訴為有理由，依民事訴訟法第三百八十五條第一項前段、第七
    十八條，判決如主文。
中      華      民      國    九十      年      七      月     二十     日
                                臺灣宜蘭地方法院民事庭
~B法      官  周健忠
右為正本係照原本作成
如不服本判決，應於收受送達後廿日內向本院提出上訴狀（須附繕本）。
中      華      民      國    九十      年       七    月     二十      日
~B法院書記官  王素連


司法院資訊處製作；財團法人民間司法改革基金會備份。
